臺灣臺北地方法院民事判決　　　　　　　　　　　　九十三年度重訴字第九八二號
　　原　　　告　丙○○
　　訴訟代理人　連鳳翔律師
　　被　　　告　安泰商業銀行股份有限公司
　　法定代理人　乙○○
　　訴訟代理人　丁○○
　　　　　　　　甲○○
右當事人間履行契約等事件，本院於民國九十三年十一月三十日言詞辯論終結，判決
如下：
    主  文
原告之訴及假執行之聲請駁回
訴訟費用由原告負擔。
    事  實
甲、原告方面：
壹、聲明：被告應給付原告新台幣（下同）一千五百二十八萬元，及自民國九十一年
    七月二日清償日止，按年息百分之五計算之利息；願供擔保請准予宣告假執行。
貳、陳述：
一、原告前於九十一年五月間口頭向被告銀行辨理房屋貸款一千五百二十八萬元（即
    最高限額抵押一千九百十萬元之八成成金額），並經被告同意貸予如數款項後，
　　於九十一年五月二十日原告即以「台北市○○區○○段一小段一三五、一四九地
 　 號土地及同段二八二一一建號房屋」（下稱系爭房地）提供被告，以之設定抵押
    權為擔保上揭貸款債務。嗣於九十一年七月二日原告請求被告依約如數撥付一千
　　五百二十八萬元貸款，被告卻以系爭房地已為訴外人郭銘秀聲請假扣押為理由，
　  而拒絕給付。為此依兩造間訂立之貸款契約請求被告給付一千五百二十八萬元借
    款。
二、上述訴外人郭銘秀對原告金錢債權並未經法院判決確決，目前尚繫屬於台灣高等
    法院審理中，實質上未影響原告對被告清償系爭貸款之資力。另原告就系爭貸款
　　已設定最高限額抵押權予被告以為擔保，則依法原告就系爭房地即享有優先於普
　  通債權第一順位受償之權利，而可確保其系爭貸款債權無訛。訴外人郭銘秀其聲
    請強制執行之標的係系爭擔保房地之「所有權物權」，要非本案原告請求被告給
　　付之「貸款債權」，被告拒絕給付系爭貸款予原告實無理由至明，而就此可歸責
　  於被告事由，原告保留民法第二百二十六對被告之損害賠償請求權。
三、又廣義債之法律關係包括債權行為及物權行為，當事人欲使廣義之債之關係發生
    其應有之效力，除債權契約須有效成立外，債權契約所相對之物權行為，當事人
    亦須履行，使之成立生效。原告以口頭之方式向被告申請房屋貸款，即將系爭房
    地委由被告，於被告同意貸款後辦理抵押權設定。被告於九十一年五月二十日完
  　成最高限額抵押權設定行為，亦即抵押權之物權行為已成立生效。再最高限額抵
  　押權不僅有特定性，係從屬於一定範圍內法律關係，該法律關係即為最高限額抵
    押權之基礎關係。一般社會通念及商業交易經驗法則，債權人同意借款後，債務
    人或第三人始願意提供其不動產為抵押權登記。原告已於九十一年五月間以口頭
    方式向被告辦理房屋貸款，而被告亦同意，雖兩造間無書面契約為憑，然以被告
    自認最高限額抵押權成立生效可得而知，且如被告不同意貸款，原告豈願為最高
    限額抵押權之設定，是原告向被告貸款之契約業已成立生效。被告既承認最高限
    額抵押權已生效，卻否認系爭債權成立，豈非論述前後矛盾。
四、被告辯稱：如貸與人同意借款，貸與人即對借款人負金錢所有權移轉義務，會發
    生利益衡量顯屬失衡情形，該抵押權之存在對抵押權人毫無意義云云。惟最高限
    額抵押權所擔保原債權法律關係之債權額，於被告知悉時確定，然兩造間貸款契
    約係於押物遭第三人假扣押前成立生，又被告如無向執行院提出權利證明文件聲
    明參與分配，最高限額抵押權額度全數將被提存，日後執行時優先受償，就制度
    整體設計與利益衡量言，被告權利完整受保護，並非無意義。
五、按債權契約屬負擔契約，原則上只要當事人雙方意思表示合致，債權契約即為成
    立，例外於法有明文規定須有特別成立或生效要件時始具備。又八十八年問修正
    民法債編刪除民法第四百七十五條消費借貸要物性之特別要件，是消費借貸契約
    只須當事人間意思表示合致，契約即可成立生效。原告向被告聲請房屋貸款即屬
    消費借貸之要約意思表示，被告完成抵押權設定之物權行為，即有默示之承諾意
    思表示。是原告與被告間之消費借貸意思表示合致，縱當事人間未有簽立借據之
    書面形式，亦無礙於消費借貸契約業已成立生效之事實。
六、另按物之出賣人，付交付其物於買受人，並使其取得該物所有權之義務。本節規
    定，於買賣契約以外之有償契約準用之，民法第三百四十八條、第三百四十七條
    明文規定。本件原告與被告既已成立有償消費借貸契約，依上述準用規定，被告
    應負有交付原告房屋貸款一千五百二十八萬元之義務。被告拒絕行，係屬違約。
參、證據：提出抵押權設定契約書影本及系爭房地登記謄本影本等件為證。
乙、被告方面：
壹、聲明：如主文所示
貳、陳述：
一、原告陳述系爭貸款係經「被告同意貸予如數款項」，並非真實，原告就此應負舉
    證責任。依銀行作業慣例，房屋貸款均由客戶（借款人）對銀行提出借款申請，
    經銀行對客戶之個人條件、資金用途、擔保品、未來展望及還款來源（俗稱授信
    五Ρ）為綜合評估，經有權主管核准貸放後，再於約定時間將核准貸放之款項撥
    入借用人特定帳戶後，於借貸雙方之間始「有效成立」消費借貸關係。被告未曾
    對原告為撥款行為，該消費借貸契約並未有效成立。被告審查得否貸款之內部牛
    中，即使曾經有有權主管裁決「准予貸放」，亦僅屬被告內部之文件，解釋上不
    能謂因該項文件之存在，認兩造間成立消費借貸契約法律關係。
二、現行民法將債權行為及物權行為兩相分立，債權行為之有效成立與否，並不能擔
    保相關聯物權行為有效成立，反之亦然。本件兩造就系爭房地雖設定一千九十萬
    元之最高限額抵押權，惟此項抵押權設定係使物權發生物權行為關係，非即代表
    雙方有消費借貸之債權行為已有效成立。
三、最高限額抵押權制度於現行法律雖無明文規定，但於法院實務則承認其存在，一
    般資金需求者亦可利用最高限額抵押權於權利存續期間內所擔保之借款金額可以
    浮動特性，循環向銀行動用借款，可避免一般抵押權需先借款債權存在，始能設
    定抵押權之不便。最高限額抵押權雖有其目的與便利性，但仍應受民法債權行為
    及物權行為兩相分立之限制，不因最高限額抵押權設定登記成立，即認所擔保金
    錢債權亦應有效成立。
四、系爭抵押房地被第三人郭銘秀聲請假扣押在案，即使該假扣押案件之本案請求如
    原告所述尚未經法院判決確定，亦與被告應否同意撥款一事無關連性。原告受郭
    銘秀假扣押之財產可能僅為原告全部責任財產，其亦可能對其他債權人負有大量
    債務。原告稱郭銘秀之假扣押未影響原告對被告清償系爭貸款之資力云云，非本
    件所應審酌之理由。
五、原告稱其以系爭房地為被告設定最高限額抵押權，係因被告同意貸款而設定云云
    。然該抵押權設定固擔保嗣所發生金錢借貸債權，惟所擔保債權是否有效成立，
    應就該債權行為單獨立認定之，而非繫於擔保物權是否有效成立。又民法對消費
    借貸契約之成立，已於八十九年五月五日修正施行刪除原民法第四百七十五條「
    消費借貸因金錢或其他代替物之交付而生效力」規定，改依修正後現行民法第四
    百七十四條「稱消費借貸者，謂當事人一方移轉金錢或代替物之所有權於他方，
    而約定他方以種類、品質、數量相同之物返還之契約」規定辦理，仍採要物契約
    特性。被告既未對原告撥貸款項，則雙方間金錢借貸契約自未成立生效。原告未
    就系爭金錢借貸各項法律要件逐一說明，單以最高限額抵押權成立即推論借貸債
    權亦成立，尚有誤解。
六、原告所稱消費借貸契約準用民法買賣章中規定，被告負有交付貸款義務云云。惟
    準用指相類情形為相類處理，乃條文設定「準用」之用語。本件借貸契約既未成
    立生效，借款人即無法依據準用買賣契約之法律條文而直接訴請貸與人給付，再
    者消費借貸與買賣契約不同性質法律關係，不符法律所定準用關係。
    理  由
一、本件原告起訴主張：原告前於九十一年五月間口頭向被告銀行辦理房屋貸款一千
    五百二十八萬元，被告同意貸予如數款項後，原告於九十一年五月二十日以系爭
    房地提供被告設定最高限額抵押權以擔保上開債務，嗣於九十一年七月二日原告
    請被告依約如數撥付貸款時，詎被告竟以系爭房地已為訴外人郭銘秀聲請假扣押
    為理由而拒絕給付，但郭銘秀與原告間之金錢債權未經法院判決確定，於實質上
    未影響原告對被告清償貸款之資力，且被告對系爭房地享有第一順位受償權利，
    被告拒絕給付系爭貸款予原告實無理由，為此依兩造間成立之消費借貸契約關係
    ，求為命被告給付一千五百二十八萬元及遲延利息之判決。
    被告則以：依銀行作業慣例，房屋貸款由借款人對銀行提出借款申請，經銀行審
    酌借款人之個人條件為綜合評估，經有權主管核准貸放後，再於約定時間將貸放
    款撥入借用人特定帳戶內，被告未對原告為撥放貸款，雙方即未成立消費借貸契
    約，原告雖將系爭房地設定最高限額抵押權，惟此項抵押權設定係成立物權行為
    ，至兩造間是否成立消費借貸關係之債權行為，仍應就雙方間有無成立借貸契約
    而認定，不應有設定最高限額抵押權有效成立，即可認消費借貸契約亦一併有效
    成立等語，資為抗辯。
二、原告主張於九十一年五月間口頭向被告銀行申請辦理房屋貸款一千五百二十八萬
    元，並提供系爭房地設定抵押權經登記，被告未予撥放貸款之事實，已據其提出
    抵押權設定契約書影本及系爭房地土地登記謄本影本等件為證；被告對此並不爭
    執，惟以右揭情詞置辯。因此，本件兩造所不爭執者為：原告向被告以口頭申請
    借款，並未訂立書面借款契約，惟已將系爭房地為被告設定第一順位之最高限額
    一千九百十萬元之抵押權。兩造所爭執者為：雙方間消費借貸款契約是否有效成
    立？
三、按稱消費借貸者，謂當事人一方移轉金錢或代替物之所有權於他方，而約定他方
　  以種類、品質、數量相同之物返還之契約，八十九年五月五日公布施行之民法第
    四百七十四條第一項定有明文，修正理由為「我國民法規定之消費借貸，通說認
    係要物契約，於當事人合意外，更須交付金錢或其他代替物，以移轉其所有權於
    他方始能成立。惟依現行法本條及次條（第四百七十五條）合併觀察，易使人誤
    為消費借貸為諾成契約，而以物之交付為其生效要件。為免疑義，爰修正如上，
    並移列為第一項。」，而修正前民法第四百七十五條「消費借貸，因金錢或其他
    代替物之交付，而生效力。」規定，刪除理由以：「因易使人誤會金錢或其他代
    替物之交付為消費借貸之生效要件而刪除」，是現行民法並非否認消費借貸之要
    物性，而係確認消費借貸契約為要物契約之法律性質，貸與人未移轉金錢或其他
    代替物所有權於借用人前，消費借貸並未成立；此與諾成消費借貸契約關係，以
    當事人間合意，契約即已成立生效者不同。經查，本件原告主張其曾口頭向被告
    申請貸款一千五百二十八萬元，經被告同意而將系爭房地提供抵押等情，惟被告
    否認曾同意如數貸款予原告，而原告亦自承被告未如數撥付貸款金額一千五百二
    十八萬元，是無金錢借貸物之交付甚明，因此兩造間之消費借貸契約並未成立。
    原告據未成立之消費借貸契約關係請求被告給付，自屬無據。
四、原告雖稱：其就系爭借貸款項已設定最高限額抵押權以為擔保，依交易習慣先有
    借款契約成立，始設定抵押權，原告如未取得同意，豈會辦理設定抵押權，又訴
    外人郭銘秀聲請假扣押系爭房地，被告始拒絕付，但郭銘秀所聲請假扣押者為系
    爭房地之「物權所有權」，而非原告對被告之「貸款債權」，被告拒絕給付為無
    理由云云。然民法採物權行為與債權行為分立制度，物權行為與債權行為並非互
    相隸屬，是已成立有效之物權行為不影響債權行為成立，債權行為是否成立仍需
    由債權行為本身單獨判斷。本件原告設定最高限額抵押權是為擔保其欲向被告申
    請借貸金錢而設立，是為成立借款契約的準備行為，雙方間之消費借貸契約仍以
    借用物即金錢有無交付而定其效力。依此，原告雖為被告設定第一順位最高限額
    抵押權，因被告未交付貸款，雙方間之消費借貸契約並未有效成立。至系爭房地
    雖因第三人郭銘秀聲請假扣押，被告或因此而不簽訂借款契約與撥放貸款，惟被
    告經營銀行之授信業務，除使借款人能有資金運用便利外，亦期所貸款項能安全
    獲償，為降低風險對可能喪失償債能力之借款申請提前中止履行，以保障交易安
    全，無可厚非。被告在獲知原告受他人假扣押查封系爭房地，預期原告將來有清
    償困難之可能，而拒絕訂立借款契約與撥放貸款，為銀行授信權限之自主行使，
    於法並無不合，原告此部分主張，並不可採。
五、原告另稱：被告同意借款後，其始願意提供不動產為最高限額抵押權登記，該抵
    押權係為擔保系爭債權及將來可能發生之債權，非如普通抵押權一般從屬於債權
    而存在，被告承認本件最高限額抵押權生效，卻否認系爭債權成立，前後矛盾云
    云。按最高限額抵押權固不以從屬於債權而存在，縱無債權，該抵押權亦能有效
    成立，惟如前所述，本件被告未交付借貸金錢予原告，則消費借貸關係並未成立
    ，此項債權關係，與原告設定抵押權行為，應分別其效力，一行為之成立不影響
    他一行為，是不應原告已設定最高限額抵押權，即認消費借貸契約關係亦已成立
    生效。原告如認因被告行為使其信賴而設立抵押權，此涉及締約過失情形，但不
    足以抵押權之成立即認定消費借貸關係亦有效成立。
六、綜上所述，原告主張其口頭向被告借款，經被告同意借款，原告並已辦妥最高限
    額抵押權設立登記，被告拒絕撥貸借款，違反已成立之借款契約，並不足取。被
    告辯稱兩造間消費借貸契約關係未成立，被告無借款予原告之義務存在，應可採
    信。從而，原告基於消費借貸契約法律關係，請求被告給付一千五百二十八萬元
    ，及自應撥款日即九十一年七月二日起至清償日止按年息百分之五計算之利息，
    為無理由，不應准許。原告之訴既經駁回，其假執行之聲請失其依據，併予駁回
    。
七、結論：本件原告之訴為無理由，依民事訴訟法第七十八條，判決如主文。
中　　　華　　　民　　　國　　九十三　　年　　　十二　　月　　二十一　　日
                    民事第三庭  法  官    李維心
正本係照原本作成
如對本判決上訴，須於判決送達後廿日內向本院提出上訴狀
中　　　華　　　民　　　國　　九十三　　年　　　十二　　月　　二十一　　日
                                          書記官    林梅珍
